ACORDAO-COMPLETO-2444706

ACÓRDÃO 72/2021 ATA 1/2021 - PLENÁRIO

VISTOS, relatados e discutidos estes autos de Representação, com pedido de medida cautelar, formulada pela empresa Clarear Comércio e Serviço de Mão de Obra Ltda - ME em face de supostas irregularidades constantes do Pregão Eletrônico 32/2020, promovido pela Secretaria de Saúde Pública do Governo do Estado do Rio Grande do Norte, que teve por objeto a "Contratação de pessoa jurídica para prestação de serviços especializados, de natureza contínua, de apoio operacional e administrativo, visando suprir as necessidades da Secretaria de Estado da Saúde Pública, referente ao Serviço de Atendimento Móvel de Urgência - SAMU 192 RN e suas bases descentralizadas existentes e as que por ventura sejam criadas durante a expansão do Serviço, conforme especificações e quantitativos estabelecidos",
ACORDAM os Ministros do Tribunal de Contas da União, reunidos em Sessão Plenária, diante das razões expostas pelo Relator, em:   
9.1. conhecer da representação, satisfeitos os requisitos de admissibilidade constantes no art. 113, § 1º, da Lei 8.666/1993, c/c os arts. 235 e 237, VII, do Regimento Interno deste Tribunal, e no art. 103, § 1º, da Resolução - TCU 259/2014;    
9.2. indeferir o pedido de concessão de medida cautelar, por ausentes os requisitos para sua adoção;
9.3. no mérito, considerar a representação improcedente;
9.4. dar ciência deste Acórdão à Secretaria de Saúde Pública do Governo do Estado do Rio Grande do Norte e à representante, informando que o inteiro teor pode ser consultado no endereço www.tcu.gov.br/acordaos; e  
9.5. arquivar os presentes autos, nos termos do do art. 250, I, c/c art. 169, III, do Regimento Interno deste Tribunal.

Representação sobre supostas irregularidades constantes de pregão eletrônico que teve por objeto a contratação de pessoa jurídica para prestação de serviços especializados, de natureza contínua, de apoio operacional e administrativo do órgão.

Secretaria de Saúde Pública do Governo do Estado do Rio Grande do Norte.

3. Representante: Clarear Comércio e Serviço de Mão de Obra Ltda - ME (CNPJ 02.567.270/0001-04)

13.1. Ministros presentes: Ana Arraes (Presidente), Walton Alencar Rodrigues, Benjamin Zymler, Augusto Nardes, Aroldo Cedraz, Raimundo Carreiro (Relator), Bruno Dantas e Jorge Oliveira.
13.2. Ministro-Substituto convocado: Marcos Bemquerer Costa.
13.3. Ministro-Substituto presente: André Luís de Carvalho.

RAIMUNDO CARREIRO

Trata-se de representação, com pedido de medida cautelar, formulada pela empresa Clarear Comércio e Serviço de Mão de Obra Ltda - ME em face de supostas irregularidades constantes do Pregão Eletrônico 32/2020, promovido pela Secretaria de Saúde Pública do Governo do Estado do Rio Grande do Norte, que teve por objeto a "Contratação de pessoa jurídica para prestação de serviços especializados, de natureza contínua, de apoio operacional e administrativo, visando suprir as necessidades da Secretaria de Estado da Saúde Pública, referente ao Serviço de Atendimento Móvel de Urgência - SAMU 192 RN e suas bases descentralizadas existentes e as que por ventura sejam criadas durante a expansão do Serviço, conforme especificações e quantitativos estabelecidos".
2.	A representação volta-se contra o item 1 do Pregão Eletrônico 32/2020, que se referiu à contratação de mão-de-obra terceirizada relativa a condutor de veículo de ambulância, com valor homologado de R$ 7.620.000,00 e vigência prevista de 12 meses.  
3.	Após exame técnico dos autos, a Secretaria de Controle Externo de Aquisições Logísticas (Selog) propôs, em instrução às peças 37 e 38, conhecer da representação, indeferir o pedido de concessão de medida cautelar e, no mérito, considerá-la improcedente, in verbis:
"Instrução Inicial de Representação com Pedido de Cautelar
	A. Identificação do Processo

	TC Processo 035.161/2020-5
	Indeferir cautelar. Improcedência. Arquivamento.

	Unidade Jurisdicionada
	Uasg

	Secretaria da Saúde Pública do Governo do Rio Grande do Norte (Sesap) 
	Não se aplica

	Objeto

	Contratação de pessoa jurídica para prestação de serviços especializados, de natureza contínua, de apoio operacional e administrativo, visando suprir as necessidades da Secretaria de Estado da Saúde Pública, referente ao Serviço de Atendimento Móvel de Urgência - SAMU 192 RN e suas bases descentralizadas existentes e as que por ventura sejam criadas durante a expansão do Serviço, conforme especificações e quantitativos estabelecidos (peça 35, p. 1) 

	Representante
	CNPJ

	Clarear Comércio e Serviço de Mão de Obra Ltda - ME
	02.567.270/0001-04

	Há pedido de Sustentação Oral?
	Contrato Social 

	Não
	Peça 3

	Modalidade
	Número do Certame
	Critério de Julgamento

	Pregão Eletrônico
	32/2020
	Menor preço por item

	Vigência
	Valor Homologado

	Doze meses (peça 35, p. 11) 
	R$ 7.620.000,00 - valor do item 1, que é o objeto desta representação (peça 35, p. 77 e 83) .

	Fase do Certame

	Homologado. Foi firmado o contrato 142/2020, com o Instituto Santa Clara, relativo ao item 1 do Pregão Eletrônico 32/2020 (Fornecimento de condutores de ambulância) , que se encontra suspenso desde 15/10/2020, por decisão judicial (peça 36, p. 1 e 11) .

	B. Alegações do Representante 

	O representante alega, em suma, que: 
1.1 A Secretaria da Saúde Pública do Estado do Rio Grande do Norte (Sesap) realizou o Pregão Eletrônico 32/2020, visando a  contratação de pessoa jurídica para o fornecimento de mão-de-obra, visando suprir as necessidades da Secretaria de Estado da Saúde Pública, referente ao Serviço de Atendimento Móvel de Urgência - SAMU 192 RN.
1.2 O objeto da licitação foi dividido em 14 lotes, de acordo com os profissionais a serem fornecidos, sendo que o Instituto Santa Clara (ISC) foi declarado vencedor do lote 1, relativo ao fornecimento de 100 condutores de ambulância, com a proposta de R$ 7.620.00,00 (peça 35, p, 15, 77 e 83) .
1.3 Ocorre que ocorreram diversas irregularidades referentes à participação e habilitação do Instituto Santa Clara no referido certame, nos termos que ora se relata.
1.4 Houve a concessão de mais de dois meses de prazo para que o Instituto ajustasse a sua proposta de preços, pois embora a disputa de lances tenha ocorrido em 27/5/2020, em 3/8/2020, a Sesap ainda estava diligenciando o ISC para ajustes na planilha da sua proposta de preços, em ofensa ao item 7.8 do Edital.
1.5 Para fins de aferição da qualificação econômico-financeira dos licitantes, o Instituto Santa Clara encaminhou o Balanço Patrimonial referente ao exercício de 2018, quando deveria ter apresentado o Balanço Patrimonial do exercício de 2019, haja vista que o procedimento licitatório teve abertura em 25/05/2020. Destarte, a licitante não logrou comprovar a sua capacidade financeira, conquanto não apresentou o balanço patrimonial do exercício anterior, nos termos do edital.
1.6 O Instituto não apresentou o seu Índice de Liquidez Corrente - ILC, com violação ao item 12.2.3.2.1 do Edital e artigo 31, §1º e §5º da Lei nº 8.666/93, motivo pelo qual deveria ser inabilitada do certame.
1.7 O Instituto Santa Clara também não demonstrou sua qualificação técnica para o desempenho dos serviços licitados, haja vista que apresentou atestados de capacidade técnica envolvendo gestão em saúde, sem semelhança com o objeto licitado, referente à prestação de serviço de intermediação de mão de obra, em um quantitativo de cem condutores de ambulância. Não há um único atestado que comprove que o Instituto tenha atuado em terceirização de mão de obra. Desta forma a habilitação do Instituto Santa Clara deve ser anulada considerando a ausência de demonstração da sua capacidade técnica, com violação ao item 12.4 do Edital e artigo 30 da Lei 8.666/93. 
1.8 A proposta do ISC não atende ao item 7.3 do Termo de Referência, omitindo-se em indicar os sindicatos, acordos coletivos, convenções coletivas, sentenças normativas ou leis que regem cada categoria profissional que executará os serviços.
1.9 Viola-se, também, e de forma mais grave, a previsão dos itens 7.5 e 7.10 do Termo de Referência, que tratam da obrigatoriedade da composição de custos inserir todos os gastos decorrentes da legislação obreira em referência, posto que a proposta do Instituto não fez inserir em sua composição de custos o valor correto do vale alimentação previsto pela Convenção Coletiva de Trabalho dos condutores de ambulância no importe de R$ 491,81, tendo cotado equivocadamente o preço de R$ 480,00. Da mesma forma, a empresa se omitiu em inserir os custos decorrentes do benefício social, previsto na Convenção Coletiva da categoria, no valor de R$ 13,00 (não foi identificado qual o benefício social relatado) .
1.10 A irregularidade na apresentação dos referidos custos acarreta ofensa ao item 7.7 do edital, na medida em que o ISC incluiu informações e/ou valores em desconformidade com as normas gerais ou específicas aplicáveis à empresa, fato esse que acarretará a desclassificação da empresa.
1.11 De acordo com os atos constitutivos do Instituto de Saúde Santa Clara, tem-se que a mesma se trata de uma associação civil, sem fins lucrativos, qualificada como Organização da Sociedade Civil de Interesse Público - OSCIP, em razão da Lei Estadual do Paraná nº 16.433/2010.
1.12 A intervenção destas associações no mercado, em competição às empresas, somente é permitida quando a mesma pretende atingir um fim altruístico, em atendimento aos objetivos fundamentais do Brasil, o que não se compatibiliza com o objeto do "Item 1" do presente certame, que trata de fornecimento de mão de obra de Condutor, categoria profissional equivalente a Motorista.
1.13 Por outro lado, a Instrução Normativa nº 05/2017, que revogou a IN 08/2002, assevera em seu art. 12 que, quando da contratação de instituição sem fins lucrativos, o serviço contratado deverá ser executado obrigatoriamente pelos profissionais pertencentes aos quadros funcionais da instituição.
1.14 Por sua vez, o parágrafo único, do retro citado artigo, informa que não será permitida a participação de instituições sem fins lucrativos em processos licitatórios destinados à contratação de empresário, de sociedade empresária ou de consórcio de empresa.
1.15 Outro aspecto a se considerar refere-se ao fato de que o art. 13, da Instrução Normativa nº 05/2017, veda a contratação de cooperativa ou de instituição sem fins lucrativos cujo estatuto e objetos sociais não prevejam ou não estejam de acordo com o objeto contratado.
1.16 Se o trabalho social junto a condutores de ambulância é um dos focos e objetivos sociais do ISC, o mesmo deve, obrigatoriamente, além da previsão expressa em seus Estatutos Sociais, ter em seus quadros condutores de ambulância já contratados, em exercício de função, conquanto seja sua finalidade social, o que não se verifica.
1.17 O Estatuto Social do Instituto é descrito da forma mais ampla possível, com a finalidade de abarcar toda e qualquer natureza de serviços, na medida em que tem dentre seus objetivos "desenvolver todas e quaisquer ações relativas à saúde pública" (peça 1, p. 22) .
1.18 Nos termos do Acórdão 2847/2019-TCU-Plenário, Min. Rel. Raimundo Carreiro, a aceitação da participação das entidades sem fins lucrativos nas licitações deve prever finalidade específica, sem previsão ampla e genérica.
1.19 O Tribunal de Contas da União reiterou o entendimento no sentido de que não há amparo legal para a contratação de mão de obra terceirizada com entidades sem fins lucrativos. Vide: "Não há amparo legal para a contratação de mão de obra mediante a celebração de termos de parceria com OSCIP ou de instrumentos congêneres (convênios, termos de colaboração, termos de fomento) com entidades sem fins lucrativos" (Acórdão 2334/2020-TCU-Plenário, Min. Rel. Benjamin Zymler) . 
1.20 Ou seja, ainda que se entenda por eventual compatibilidade entre o objetivo estatutário do Instituto, o mesmo não poderia participar de certames cujo objeto represente mera intermediação de mão de obra, como no caso concreto.
A representante solicita, por fim, a suspensão cautelar do Pregão Eletrônico 032/2020 e do eventual Contrato dele decorrente, e, após a apuração dos fatos narrados, a decretação de nulidade de pleno direito dos atos administrativos de classificação, habilitação, adjudicação do objeto e/ou contratação do Instituto Santa Clara, no âmbito ou decorrentes do Pregão Eletrônico 32/2020;

	C. Exame de Admissibilidade

	Legitimidade do Autor

	O representante possui legitimidade para representar ao Tribunal?
 (Fundamento: art. 113, § 1º, da Lei 8.666/1993, c/c o art. 237 do Regimento Interno/TCU) 
	Sim

	Redação em Linguagem Compreensível

	A representação está redigida em linguagem clara e objetiva, contém nome legível, qualificação e endereço do representante?
 (Fundamento: art. 235 do Regimento Interno/TCU) 
	Sim

	Indício Concernente à Irregularidade ou Ilegalidade

	A representação encontra-se acompanhada do indício concernente à irregularidade ou ilegalidade apontada pelo autor?
 (Fundamento: art. 235 do Regimento Interno/TCU) 
	Sim

	Competência do TCU

	A representação trata de matéria de competência do TCU?
 (Fundamento: art. 235 do Regimento Interno/TCU) 
	Sim

	Interesse Público

	Os argumentos do autor indicam a possibilidade de existência de interesse público, caso restem comprovadas as supostas irregularidades apontadas na peça inicial.
 (Fundamento: art. 103, § 1º, da Resolução - TCU 259/2014) 
	Sim

	Análise quanto ao interesse público: Confirmadas as alegações do representante, há potencial risco de inexecução ou execução insatisfatória do contrato, haja vista a possível falta de comprovação da qualificação econômico-financeira e/ou técnica do Instituto Santa Clara.

	Conclusão quanto ao Exame de Admissibilidade

	Presentes todos os requisitos de admissibilidade constantes no art. 113, § 1º, da Lei 8.666/1993, c/c os arts. 235 e 237, VII, do Regimento Interno/TCU, e no art. 103, § 1º, da Resolução - TCU 259/2014, a representação deve ser conhecida.

	D. Medida Cautelar - Avaliação dos Pressupostos

	Perigo da Demora

	Há decisão judicial ou administrativa, sem especificação de prazo, para suspender o andamento do processo licitatório ou a contratação?
	Sim

	O contrato decorrente do certame já foi assinado?
	Sim

	Análise:

	Foi firmado o contrato 142/2020, com o Instituto Santa Clara, relativo ao item 1 do Pregão Eletrônico 32/2020 (Fornecimento de motoristas de ambulância) , que se encontra suspenso desde 15/10/2020, por decisão judicial, restando, destarte, afastado o periculum in mora (peça 36, p. 1 e 11) .

	Perigo da Demora Reverso

	O serviço/bem é essencial ao funcionamento das atividades da Unidade Jurisdicionada?
	Sim

	A Unidade Jurisdicionada está coberta contratualmente pelo serviço com razoável vigência (há a possibilidade de voltar a fase ou refazer o certame, a depender da consequência da concessão de cautelar no caso concreto) ou admite prorrogação excepcional?
	Não há informação

	Caso haja a possibilidade de manutenção do contrato com a atual prestadora dos serviços, as condições dessa contratação seriam melhores (menor preço e atendimento satisfatório) que o que se está em vias de contratar?
	Não há informação

	Análise:

	A representada informou que o contrato relativo ao fornecimento de condutores de ambulância firmado com o Instituto Santa Clara se encontra suspenso desde 15/10/2020, por decisão judicial (peça 36) , mas não trouxe informações acerca da atual cobertura contratual destes serviços, de forma que não há como concluir acerca da presença do pressuposto do perigo da demora reverso.

	Plausibilidade Jurídica

	A Unidade Jurisdicionada está sujeita aos normativos supostamente infringidos?
	Sim

	Há plausibilidade nas alegações do representante ou nas verificações realizadas pela Unidade Técnica?
	Sim

	Há indício de sobrepreço ou superfaturamento?
	Não

	Há grave risco de lesão ao erário, inexecução ou execução insatisfatória do objeto?
	Não

	Análise quanto à plausibilidade jurídica e quanto à necessidade de adoção de medida cautelar:

	Do excesso de prazo para que o Instituto Santa Clara ajustasse a sua proposta de preços: pela lista de mensagens trocadas entre o pregoeiro e o ISC, no âmbito do pregão eletrônico 32/2020, e pelos e-mail encaminhados à comissão de licitação, verifica-se que o Instituto encaminhou sua proposta ajustada e documentos de habilitação em 28/5/2020, dentro do horário estipulado pela pregoeira. Ocorre que em 4/6/2020 a pregoeira solicitou o envio da Planilha de Formação de Custos de acordo com a proposta negociada, no que foi atendida, e em 4/8/2020 a pregoeira solicitou o envio da Planilha de Custos ajustada a Carga Horária solicitada no Edital (peça 19, p. 71) . 
1.21 O item 10.6 do edital licitatório informa que, no julgamento das propostas, o pregoeiro poderá solicitar complementação de informações, documentos e ajustes na proposta escrita para fins de atendimento das exigências legais e editalícias (peça 35, p. 7) . Assim também dispõem o art. 47 do Decreto 10.024/2019 e o art. 43, §3º, da Lei 8.666/1993. Dessa forma, é dever do pregoeiro fazer as diligências necessárias permitidas pela legislação para regularizar a proposta, a fim de obter a proposta mais vantajosa para a Administração. Não há limitação normativa quanto ao número de diligências que podem ser realizadas, devendo ser observado o interesse público. Ressalte-se, por fim, que não foi concedido mais de dois meses de prazo para que o Instituto ajustasse a sua proposta de preços, como alegou o representante. Na verdade, durante esse período de 28/5 a 4/8/2020, a maior parte do tempo foi para a análise da documentação pela comissão de licitação. Sendo assim, não se vislumbra indício de favorecimento ao Institituto Santa Clara ou qualquer violação aos normativos vigentes.
Do encaminhamento, pelo Instituto Santa Clara, do Balanço Patrimonial referente ao exercício de 2018, quando deveria ter apresentado o Balanço Patrimonial do exercício de 2019: 
1.22 Conforme entendimento jurisprudencial firmado no Acórdão 119/2016-TCU-Plenário, Min. Rel. Vital do Rêgo, se não houver cláusula no edital que especifique o exercício a que devam se referir, o balanço patrimonial e demais demonstrações contábeis do exercício imediatamente anterior somente podem ser exigidos se a convocação da licitante para apresentação da documentação referente à qualificação econômico-financeira (art. 31 da Lei 8.666/1993) ocorrer após a data limite definida nas normas da Secretaria da Receita Federal para a apresentação da Escrituração Contábil Digital (ECD) no Sistema Público de Escrituração Digital (Sped) .
1.23 Nos termos da IN RFB 1950/2020, a data limite definida pela Receita Federal do Brasil para a apresentação da ECD referente ao ano-calendário de 2019, foi prorrogado até o último dia útil do mês de julho de 2020. Seguindo a jurisprudência do TCU, apenas quando a licitante for convocada a partir desta data, para apresentação da documentação referente à qualificação econômico-financeira, é que deverá ser apresentado o Balanço Patrimonial do exercício de 2019.
1.24    No caso concreto, o Instituto Santa Clara apresentou a documentação referente à qualificação econômico-financeira em 27/5/2020, cabendo, portanto, a apresentação do Balanço Patrimonial referente ao ano-calendário de 2018. Sendo assim, a alegação do representante é improcedente.
1.25 Da não apresentação do Índice de Liquidez Corrente: de acordo com o Balanço Patrimonial apresentado pelo Instituto Santa Clara (peça 38) , seu índice de liquidez corrente (ILC) é igual a 2,57, atendendo, portanto, a previsão do item 12.2.3.2.1, que exige que o ILC seja maior que 1 (peça 35, p. 9) . Não se afigura, destarte, plausível a alegação do representante quanto a esta suposta irregularidade.   
Do não atendimento dos itens 7.3, 7.5 e 7.10 do Termo de Referência: neste ponto chama a atenção a diminuta materialidade que envolve tais irregularidade. O não atendimento dos itens 7.5 e 7.10 do termo de referência decorreri a de uma diferença de R$ 11,81 no valor do vale transporte cotado pelo Instituto e R$ 13,00 no valor do benefício fiscal não inserido na sua planilha de custo, benefício, este, não especificado pela representante (peça 1, p. 17) . Ocorre que não se vislumbra riscos para a execução contratual ou de dano para a administração pública decorrente destas supostas inconsistências da planilha de custos da licitante, posto que, conforme consta no item 4.2 do edital, na proposta de preços apresentada pelas licitantes estão inclusos todas e quaisquer despesas, tais como: frete, encargos sociais, seguros, tributos diretos e indiretos incidentes sobre o fornecimento do objeto (peça 35, p. 4) . Além disso, a jurisprudência deste Tribunal, a exemplo do Acórdão 2546/2015-TCU-Plenário, de relatoria do Ministro Substituto André de Carvalho, é firme no sentido de que "cabe à licitante suportar o ônus decorrente do seu erro, no caso de a Administração considerar exequível a proposta apresentada".
Quanto ao não atendimento do item 7.3, referente à omissão em indicar os sindicatos, acordos coletivos, convenções coletivas, sentenças normativas ou leis que regem cada categoria profissional que executará os serviços, trata-se de falha facilmente contornável pela comissão de licitação, pois a convenção coletiva de trabalho que rege as atividades laborais dos condutores de ambulância pode ser obtida pela comissão de licitação junto ao sindicato respectivo, ou em pesquisa na rede mundial de computadores. Cabe ressaltar que a representante não informou discrepâncias entre a planilha de custos apresentada pelo Instituto Santa Clara e a Convenção Coletiva de Trabalho da categoria, além daquelas relatadas acima, que possuem baixa materialidade.
Da vedação da participação de instituições sem fins lucrativos em processos licitatórios destinados à contratação de empresário, de sociedade empresária ou de consórcio de empresa: esta irregularidade relatada está ancorada no disposto no parágrafo único do art. 12 da Instrução Normativa 5/2017, que informa que não será permitida, em observância ao princípio da isonomia, a participação de instituições sem fins lucrativos em processos licitatórios destinados à contratação de empresário, de sociedade empresária ou de consórcio de empresa.  
1.26 Ocorre que em recente análise do TC 019.507/2020-8, o TCU concluiu que a redação vigente na IN 5/2017-Seges/MP está em desacordo com preceitos constitucionais e legais (art. 5º, caput, da CF; e art. 3º, caput, da Lei 8.666/1993) e com entendimentos jurisprudenciais desta Corte (Acórdão 2847/2019-TCU-Plenário, relatoria do Min. Raimundo Carreiro; 1.406/2017-TCU-Plenário, relatoria do Min. Walton Alencar Rodrigues; e Acórdão 746/2014-TCU-Plenário, da relatoria do Ministro-Substituto Marcos Bemquerer) . 
1.27 Na esteira deste entendimento, e no intuito de remover a restrição prevista no parágrafo único do art. 12 da IN 5-Seges/MP, imposta indistintamente às instituições sem fins lucrativos em licitações destinadas aos ditos empresários, de modo a ampliar a competividade em todos os processos licitatórios, e tendo em vista que inexiste disposição constitucional, legal ou entendimento jurisprudencial do TCU que vede, de forma irrestrita, a participação das instituições sem fins lucrativos em processos licitatórios, esta Corte de Contas prolatou o Acórdão 2426/2020-TCU-Plenário, Rel. Vital do Rêgo, nos seguintes termos: 
9.3. determinar à Secretaria Especial de Desburocratização, Gestão e Governo Digital do Ministério da Economia (SEDGGD/ME) , com fundamento no art. 250, inciso II, do Regimento Interno/TCU, c/c o art. 4º, inciso I, da Resolução - TCU 315/2020, que adote providências para modificar o parágrafo único do art. 12 da IN 5-Seges/MP, de 26/5/2017, e informe ao TCU, no prazo de 15 (quinze) dias, os encaminhamentos realizados, visando a: 
9.3.1. restringir a participação em licitações públicas somente às instituições sem fins lucrativos qualificadas como Oscip, participantes sob esta condição; 
9.3.2. harmonizar o dispositivo com preceitos constitucionais e legais estabelecidos (art. 5º, caput; e art. 3º, caput, da Lei 8.666/1993) e com entendimentos jurisprudenciais do TCU: Acórdãos 746/2014, 1.406/2017 e 2.847/2019, todos do Plenário desta Corte de Contas; e 
9.3.3. ampliar a competitividade em certames públicos e, por conseguinte, a seleção de propostas mais vantajosas para a Administração Pública, em que o objeto também possa ser atendido por instituições sem fins lucrativos, tendo em vista que inexiste norma legal que discipline, de forma indistinta, vedação de participação em processos licitatórios a essas entidades; (...) 
1.28 O supracitado acórdão foi proferido em 9/9/2020, e está em fase de monitoramento.
1.29 No caso concreto, embora o Instituto Santa Clara tenha sido qualificado como Oscip, pela Lei Estadual do Paraná 16.433/2010, não participou do processo licitatório nesta condição, uma vez que a sua participação não tem relação com qualquer termo de parceria firmado pela entidade. Ademais, ao verificar o site do instituto na internet, verifica-se que a entidade tem atuado predominantemente como Organização Social (OS) , firmando contrato de gestão com entes públicos, como as Prefeituras dos municípios de Roncador/PR, Penha/PR e Miracatu/SP (ver contratos no site https://www.institutosantaclara.org.br) .
Da vedação à contratação de cooperativa ou de instituição sem fins lucrativos cujo estatuto e objetos sociais não prevejam ou não estejam de acordo com o objeto contratado: cotejando o objeto do Pregão Eletrônico  32/2020, qual seja, a contratação de pessoa jurídica para contratação de pessoa jurídica para prestação de serviços especializados, de natureza contínua, de apoio operacional e administrativo, visando suprir as necessidades da Secretaria de Estado da Saúde Pública, referente ao Serviço de Atendimento Móvel de Urgência - SAMU 192 RN, com o Estatuto Social do Instituto Santa Clara, verificamos haver compatibilidade entre os institutos, haja vista que consta, dentre os objetivos do Instituto Santa Clara, o desenvolvimento de ações relativas à saúde pública, seja pelo SUS, Secretarias Estaduais e Municipais de Saúde, e em atendimento a planos particulares (peça 21, p. 2) .
Da vedação à contratação de mão de obra terceirizada com entidades sem fins lucrativos: Analisando o edital e o termo de referência do Pregão Eletrônico 32/2020, verificamos que seu objeto não é o mero fornecimento de mão de obra, mas a terceirização do Serviço de Atendimento Móvel de Urgência - SAMU 192 RN e suas Bases Descentralizadas. A Secretaria fornece a infraestrutura física (ambulâncias, equipamentos de comunicação, imóveis, mobiliários e etc.) e a contratada operacionaliza todo o serviço de atendimento móvel de urgência, ficando a cargo da Sesap apenas o atendimento médico das vítimas, mediante o fornecimento de médicos e seus auxiliares (o que se presume pela ausência destes profissionais na licitação) .
1.30  Nota-se que a entidade contratada não apenas fornece os funcionários, mas, por meio de seus prepostos, também comanda, coordena e controla a execução dos serviços contratados nas dependências da Contratante, garantindo o cumprimento das atividades, de acordo com as diretrizes estabelecidas para sua realização, nos termos previstos no 8.14.2.1, do termo de referência (peça 35, p. 28) .  
1.31 A Secretaria de Saúde, por sua vez, efetua os pagamentos pelos serviços prestados e não pratica atos de ingerência na administração da Contratada, tais como exercer o poder de mando sobre os empregados da Contratada, devendo reportar-se somente aos prepostos ou responsáveis por ela indicados, consoante item 9.10.1 do termo de referência, denotando assim a terceirização dos serviços licitados, e não o mero fornecimento de mão-de-obra (peça 35, p. 30) . 	
Da não demonstração da qualificação técnica para o desempenho dos serviços licitados: A representante alega que o Instituto Santa Clara não apresentou qualquer atestado que comprovasse a intermediação de mão de obra, em um quantitativo de cem funcionários, laborando em escalas de turnos. Apresentou, apenas atestados de capacidade técnica envolvendo gestão em saúde, sem semelhança com o objeto licitado.
1.32 Ocorre que, conforme mencionado acima, o objeto do Pregão Eletrônico 32/2020 não é a mera intermediação de mão de obra, como alega o representante, mas a terceirização do Serviço de Atendimento Móvel de Urgência - SAMU 192 RN e suas Bases Descentralizadas. Desta forma, atestados de gestão em saúde afiguram-se compatíveis com os serviços licitados pelo referido pregão, não assistindo plausibilidade nas alegações do representante quanto a esta suposta irregularidade.
Pelo exposto, está afastado o pressuposto da plausibilidade jurídica.
Feitas essas considerações, propõe-se indeferir o pedido de medida cautelar, uma vez ausentes os pressupostos do perigo da demora e da plausibilidade jurídica, essenciais para sua concessão.
As análises acima efetuadas refutaram a ocorrência das irregularidades relatadas nesta representação, motivo pelo qual entendemos possível, desde já, a manifestação quanto ao seu mérito, pela sua improcedência.

	E. Impacto dos Encaminhamentos Propostos

	Haverá impacto relevante na Unidade Jurisdicionada e/ou na sociedade, decorrente dos encaminhamentos propostos?
	Não

	F. Pedido de Ingresso aos Autos, de Informações/Vistas/Cópias, e de Sustentação Oral

	Há pedido de ingresso aos autos?
	Não

	Há pedido de informações/vistas/cópia do processo?
	Não

	Há pedido de sustentação oral?
	Não

	G. Processos Conexos e Apensos

	Há processos conexos noticiando possíveis irregularidades na contratação ora em análise?
	Não

	Há processos apensos?
	Não

	H. Proposta de Encaminhamento

	Em virtude do exposto, propõe-se:
17.1.	conhecer da representação, satisfeitos os requisitos de admissibilidade constantes no art. 113, § 1º, da Lei 8.666/1993, c/c os arts. 235 e 237, VII, do Regimento Interno deste Tribunal, e no art. 103, § 1º, da Resolução - TCU 259/2014;
17.2.	no mérito, considerar a presente representação improcedente;
17.3.	indeferir o pedido de concessão de medida cautelar formulado pelo representante, tendo em vista a inexistência dos elementos necessários para sua adoção;
17.4.	informar à Secretaria da Saúde Pública do Governo do Rio Grande do Norte e ao representante do acórdão que vier a ser proferido, destacando que o relatório e o voto que fundamentam a deliberação ora encaminhada podem ser acessados por meio do endereço eletrônico www.tcu.gov.br/acordaos; e
17.5.	arquivar os presentes autos, nos termos do art. 250, I, c/c art. 169, III, do Regimento Interno deste Tribunal."

4.	É o relatório.

8.1. Hugo Helinski Holanda (7402/OAB-RN) e outros, representando Clarear Comércio e Serviços de Mao de Obra - Eireli.

Não atuou.

REPRESENTAÇÃO. SECRETARIA DE SAÚDE PÚBLICA DO GOVERNO DO ESTADO DO RIO GRANDE DO NORTE. PREGÃO ELETRÔNICO 32/2020. AUSÊNCIA DE IRREGULARIDADES. IMPROCEDÊNCIA. INDEFERIMENTO DE MEDIDA CAUTELAR. CIÊNCIA. ARQUIVAMENTO.

REPRESENTAÇÃO (REPR)

Secretaria de Controle Externo de Aquisições Logísticas (Selog).

Relato o presente processo em razão de sorteio realizado nos termos do art. 18 da Resolução-TCU 175/2005.
2.	Conforme assentado no relatório precedente, trata-se de representação, com pedido de medida cautelar, formulada pela empresa Clarear Comércio e Serviço de Mão de Obra Ltda - ME em face de supostas irregularidades constantes do Pregão Eletrônico 32/2020, promovido pela Secretaria de Saúde Pública do Governo do Estado do Rio Grande do Norte, que teve por objeto a "Contratação de pessoa jurídica para prestação de serviços especializados, de natureza contínua, de apoio operacional e administrativo, visando suprir as necessidades da Secretaria de Estado da Saúde Pública, referente ao Serviço de Atendimento Móvel de Urgência - SAMU 192 RN e suas bases descentralizadas existentes e as que por ventura sejam criadas durante a expansão do Serviço, conforme especificações e quantitativos estabelecidos". 
3.	A representação volta-se contra o item 1 do Pregão Eletrônico 32/2020, que se referiu à contratação de mão-de-obra terceirizada relativa a condutor de veículo de ambulância, com valor homologado de R$ 7.620.000,00 e vigência prevista de 12 meses.  
4.	O órgão licitante, após o certame, firmou o contrato 142/2020 com o Instituto de Saúde Santa Clara (CNPJ 08.325.231/0001-87) , relativo ao item 1 do Pregão Eletrônico 32/2020.
5.	O contrato encontra-se suspenso em virtude de decisão liminar proferida em 15/10/2020 nos autos do Mandado de Segurança 0800337-25.2020.8.20.5400, em trâmite no Tribunal de Justiça do Estado do Rio Grande do Norte (Relator Desembargador Dilermando Mota Pereira) . Entendeu o relator do Mandado de Segurança, em sede de liminar, que o Instituto de Saúde Santa Clara, por ser qualificada como OSCIP (Organização da Sociedade Civil de Interesse Público) , não poderia participar de licitação nem contratar com o Poder Público.
6.	A representante, por seu turno, manejou a presente representação insurgindo-se, em suma, contra os seguintes pontos:
excesso de prazo para que o Instituto Santa Clara ajustasse a sua proposta de preços;
encaminhamento, pelo Instituto Santa Clara, do Balanço Patrimonial referente ao exercício de 2018, quando deveria ter apresentado o Balanço Patrimonial do exercício de 2019;
não atendimento dos itens 7.3, 7.5 e 7.10 do Termo de Referência;
participação de entidade sem fins lucrativos no certame; e
não demonstração da qualificação técnica para o desempenho dos serviços licitados.
7.	Após exame técnico dos autos, a Selog propôs, em instrução às peças 37 e 38, conhecer da representação, indeferir o pedido de concessão de medida cautelar e, no mérito, considerá-la improcedente.
8.	Razão assiste à unidade técnica. Vejamos.   
9.	A representação deve ser conhecida pois satisfeitos os requisitos de admissibilidade constantes no art. 113, § 1º, da Lei 8.666/1993, c/c os arts. 235 e 237, VII, do Regimento Interno deste Tribunal, e no art. 103, § 1º, da Resolução - TCU 259/2014.
10.	Quanto ao pedido de cautelar, este deve ser indeferido porquanto ausentes os requisitos do perigo da demora (contrato suspenso por decisão judicial) e o plausibilidade jurídica, conforme será visto adiante. 
11.	No tocante ao mérito, verifico que a insurgência da representante não prospera pois, conforme evidenciado pela Selog, que rebateu todos os pontos arguidos na inicial, as alegações não perfizeram irregularidade ou ilegalidade a ensejar atuação do TCU.
12.	Nos termos do art. 43, §3º, da Lei 8.666/1993 e do art. 47 do Decreto 10.024/2019, é dado ao pregoeiro providenciar as diligências necessárias destinadas a esclarecer ou a complementar a instrução do processo. In casu, a maior parte do período das diligências adotadas no certame (período de 28/5 a 4/8/2020) foi destinada à análise da documentação pela comissão de licitação, não havendo indício de favorecimento do Instituto Santa Clara.
13.	No que se refere à apresentação do balanço patrimonial referente ao exercício de 2018 - e não ao exercício de 2019, conforme defendeu a representante -, a medida encontra respaldo na IN RFB 1950/2020, que prorrogou para até o último dia útil do mês de julho de 2020 a data para apresentação do balanço patrimonial referente a 2019. Logo, considerando que o Instituto Santa Clara apresentou a documentação referente à qualificação econômico-financeira em 27/5/2020  (antes, portanto, da data-limite estabelecida na IN RFB 1950/2020) , afigura-se regular a apresentação do balanço patrimonial relativo ao exercício de 2018.
14.	Não prospera, igualmente, a assertiva da representante no sentido de que a empresa vencedora não teria demonstrado qualificação técnica para execução do objeto licitado. Com efeito, consoante demonstrado pela Selog, o Instituto Santa Clara apresentou atestados de gestão em saúde, que se mostraram compatíveis com os serviços licitados pelo referido pregão.
15.	Por fim, quanto à participação de entidade sem fins lucrativos no certame, o caso concreto amoldou-se à atual jurisprudência do TCU, a qual deixa assente que "inexiste norma legal que discipline, de forma indistinta, vedação de participação em processos licitatórios a essas entidades":
Acórdão 2426/2020-TCU-Plenário - RELATOR MINISTRO VITAL DO RÊGO
Acórdão os Ministros do TCU em:
"9.3. determinar à Secretaria Especial de Desburocratização, Gestão e Governo Digital do Ministério da Economia (SEDGGD/ME) , com fundamento no art. 250, inciso II, do Regimento Interno/TCU, c/c o art. 4º, inciso I, da Resolução - TCU 315/2020, que adote providências para modificar o parágrafo único do art. 12 da IN 5-Seges/MP, de 26/5/2017, e informe ao TCU, no prazo de 15 (quinze) dias, os encaminhamentos realizados, visando a:
 9.3.1. restringir a participação em licitações públicas somente às instituições sem fins lucrativos qualificadas como Oscip, participantes sob esta condição; 
9.3.2. harmonizar o dispositivo com preceitos constitucionais e legais estabelecidos (art. 5º, caput; e art. 3º, caput, da Lei 8.666/1993) e com entendimentos jurisprudenciais do TCU: Acórdãos 746/2014, 1.406/2017 e 2.847/2019, todos do Plenário desta Corte de Contas; e 
9.3.3. ampliar a competitividade em certames públicos e, por conseguinte, a seleção de propostas mais vantajosas para a Administração Pública, em que o objeto também possa ser atendido por instituições sem fins lucrativos, tendo em vista que inexiste norma legal que discipline, de forma indistinta, vedação de participação em processos licitatórios a essas entidades;"
16.	Verifico, portanto, que o Pregão Eletrônico 32/2020 não apresentou irregularidade ou ilegalidade a justificar a atuação deste Tribunal, de modo que a representação deve ser considerada improcedente.
17.	Ante o exposto, acolho as propostas da unidade técnica, cujos fundamentos integram as presentes razões de decidir, e Voto no sentido de que seja adotado o Acórdão que ora submeto a este Plenário.
TCU, Sala das Sessões Ministro Luciano Brandão Alves de Souza, em 20 de janeiro de 2021.
RAIMUNDO CARREIRO 
Relator